【裁判字號】    92,交聲更(一),5
【裁判日期】    921020
【裁判案由】    聲明異議
【裁判全文】
臺灣臺南地方法院交通事件裁定               九十二年度交聲更（一）字第五號
    移送機關  交通部公路總局嘉義區監理所臺南監理站
    受處分人
    即異議人  甲○○
右列受處分人因違反道路交通管理處罰條例案件，對於交通部公路總局嘉義區監理所
臺南監理站九十一年九月二十三日所為之裁決處分（處分案號：南監五字第裁七四—
Ｓ00000000號）聲明異議，經本院以九十一年度交聲字第三七九號裁定撤銷
原處分並另為裁定，受處分人就拒絕停車接受稽查而逃逸部分提起抗告後，復經臺灣
高等法院臺南分院以九十二年度交抗字第九十五號將原裁定該部分撤銷並發回更審，
本院裁定如左：
    主  文
原處分關於汽車駕駛人不聽制止或拒絕停車而逃逸部分撤銷。
甲○○汽車駕駛人，駕駛汽車有違反道路交通管理處罰條例之行為，經交通勤務警察
制止時，拒絕停車接受稽查而逃逸，處罰鍰新臺幣仟元，並記違規點數壹點。
    理  由
一、原處分意旨略以：受處分人即異議人甲○○於民國八十九年五月二十四日上午六
    點三十分左右，因在台南市○○路旁，違規以領用自用牌照之小貨車（車牌號碼
    Ｓ三─二六四０號）當作營業用車使用（所違反懸掛矇領牌照行駛部分，業經本
    院交通法庭以九十一年度交聲字第三七九號交通事件裁定，裁處罰鍰新臺幣三千
    六百元，並牌照扣繳確定在案），而經警當場拍照取締，又執勤警員請異議人出
    示駕照接受稽查時，異議人竟未加理會，且將上開小貨車駛離現場而拒絕停車接
    受稽查而逃逸。執勤警員乃依採證照片逕行製單舉發後，移送機關即交通部公路
    總局嘉義區監理所臺南監理站經查證結果，亦認異議人拒絕接受稽查而逃逸之違
    規行為事證明確，乃依九十年六月一日修正公布施行前之道路交通管理處罰條例
    第六十條第一項及六十三條第一項之規定，就該部分違規行為，裁處罰鍰新臺幣
    三千六百元，並記違規點數一點（懸掛矇領牌照行駛部分，則經原處分機關裁處
    罰鍰新臺幣三千六百元，並牌照扣繳）。
二、聲明異議意旨則略以：受處分人即異議人甲○○於八十九年五月二十四日上午六
    點三十分左右，雖有在台南市○○路旁，違規以領用自用牌照之小貨車（車牌號
    碼Ｓ三─二六四０號）當作營業用車使用，但執勤員警當時並未上前稽查，且未
    要求異議人出示駕照，故異議人並未有任何經交通勤務警察制止而拒絕停車接受
    稽查並逃逸之行為。又異議人事後亦未收到舉發通知單，移送機關即交通部公路
    總局嘉義區監理所臺南監理站竟未經查明，即以異議人上述拒絕接受稽查而逃逸
    部分之違規事實明確，而裁處異議人罰鍰新臺幣三千六百元，並記違規點數一點
    ，實非適當，故異議人不服此部分之原裁處，乃提起本件異議。
三、按汽車駕駛人，駕駛汽車有違反道路交通管理處罰條例之行為，經交通勤務警察
    或依法令執行交通稽查任務人員制止時，不聽制止或拒絕停車接受稽查而逃逸者
    ，除按各該條所規定之罰鍰處罰外，並依第六十三條規定記點，九十年六月一日
    修正公布施行前之道路交通管理處罰條例第六十條第一項雖定有明文，然前開道
    路交通管理處罰條例第六十條第一項，業於九十年一月十七日經總統公布修正為
    ：汽車駕駛人，駕駛汽車有違反道路交通管理處罰條例之行為，經交通勤務警察
    或依法令執行交通稽查任務人員制止時，不聽制止或拒絕停車接受稽查而逃逸者
    ，除按各該條規定處罰外，處新臺幣三千元以上六千元以下罰鍰，並自九十年六
    月一日起施行至今。又汽車駕駛人違反第六十條第一項之規定者，除依原條款處
    罰鍰外，並記違規點數一點，道路交通管理處罰條例第六十三條第一項第一款亦
    規定甚明。至「行為後本法有變更者，適用裁處時之規定，但裁處前之規定有利
    於行為人者，適用最有利於行為人之規定。」，社會秩序維護法第三條則有明文
    規定，而道路交通管理處罰條例中雖無相關法律適用之規定，但二者均係行政秩
    序罰之處罰法規，故違反道路交通管理處罰條例之處罰，亦應有前述「從新從輕
    」原則之類推適用。
四、經查：
    （一）受處分人即異議人甲○○有於八十九年五月二十四日上午六點三十分左右
          ，在台南市○○路旁，違規以領用自用牌照之小貨車（車牌號碼Ｓ三─二
          六四０號）當作營業用車使用，而經警當場拍照取締，且執勤警員請異議
          人出示駕駛執照接受稽查時，異議人竟未加理會，並將上開小貨車駛離現
          場而拒絕接受稽查而逃逸等情，除有台南市警察局南市警交字第Ｓ000
          00000號舉發違反道路交通管理事件通知單及該警察局第五分局九十
          一年三月二十九日（九一）南市警五交裁字第０九一０八一九五號函各一
          份及違規採證照片兩張附卷可參外，另當日執行勤務舉發本違規事件之台
          南市警察局第五分局警員鄭景濃，亦於本院調查時到庭具結證稱：「（法
          官問：本件是你告發的？情形如何？）是我告發的，我在後面拍照，拍照
          後再到前面請他拿出駕照，但是對方不理會就把車開走」等語（參見本院
          九十一年度交聲字第三七九號交通事件卷宗九十一年十二月九日訊問筆錄
          ），此參以證人鄭景濃警員與異議人間不僅未有任何怨隙，且係毫不相識
          之人，衡情證人應無設詞攀誣，或虛構違規事實陷害異議人之理。況警員
          執行公務時，本身即受有行政懲處責任之監督，且其到庭具結作證，更係
          以刑事責任擔保其證言之真實性，故證人鄭景濃警員之前開證述內容，以
          及其所紀錄舉發之本件違規事實，經核尚無不可採信之處。因之，異議人
          有於右述時、地，駕駛使用矇領牌照之自用小貨車，而有違反道路交通管
          理處罰條例之行為，且經交通勤務警察制止時，拒絕停車接受稽查而逃逸
          之違規事實，應可認定。
    （二）次按，交通勤務警察或依法令執行交通稽查任務人員，開單舉發違反道路
          交通管理處罰條例所列之違規事實，經公路主管機關或警察機關所為之裁
          決處罰，本質上為行政處分，係公務員基於職務上權力，依法就特定之具
          體事件所為，並具有公法上效果之單方行政行為。而根據公務員為公法上
          行為具有公信力之原則，該行政處分當可被推定為真正，且其據以依法處
          分之事實認定，亦應可推定為正確無誤，故本此公信原則，立法者乃於道
          路交通管理處罰條例及高速公路交通管制規則中制定相關規定，使交通勤
          務警察或依法令執行交通稽查任務人員，在特殊情形下，當場不能或不宜
          攔截製單舉發時，得當機處置而逕行舉發（參見九十一年九月一日施行之
          修正後道路交通管理處罰條例第七條之二及高速公路交通管制規則第二十
          六條等規定），以達成維護交通秩序及公共安全之行政目的。反之，若謂
          公務員之一切行政行為，均需預留證據以證明其為真實，則國家行政勢必
          窒礙難行，且相關行政目的亦難達成，故刑事訴訟法就犯罪證據有關之規
          定中，與屬行政秩序罰之交通違規裁罰本旨不合之部分，自不在準用之列
          。從而，交通違規行政爭訟之舉證責任原理，應非如刑事案件中，必須超
          越任何合理懷疑，始可為有罪判決之嚴格程度，而係應與民事訴訟之舉證
          責任原理相類似，亦即基本上應就行政機關與人民所各自主張有利於己之
          事實，分配其應盡之舉證責任，而非逕予適用刑事訴訟上之「無罪推定」
          原則，此觀諸行政訴訟法第一百三十六條，規定行政訴訟程序準用民事訴
          訟法第二百七十七條舉證責任分配原則之立法意旨，即可明瞭。
    （三）基此，本件受處分人即異議人甲○○雖極力辯稱：其無拒絕接受稽查而逃
          逸之違規行為云云，然異議人並未就本件執勤警員之舉發有誤，提出明確
          事證以供調查，且核無任何相關證據，足資證明本件執勤警員確有捏造事
          實違法取締之情事，故證人警員本其維護交通秩序、安全職責所為之本件
          舉發，自應受到合法、正確之推定。此外，汽車違反道路交通管理事件有
          不服指揮稽查而逃逸，或以科學儀器取得違規證據資料，足資認定其違規
          事實之情形，當場不能或不宜攔截製單舉發者，得逕行舉發之；至前項逕
          行舉發，應記明車輛牌照號碼、車型等可資辨明之資料，查明汽車所有人
          姓名或名稱、住址，並以該汽車所有人為被通知人製單舉發之，道路交通
          管理處罰條例第七條之二第一項、第四款前段、第六款及第二項亦規定甚
          明，而如前述，異議人既有前述不服稽查而逃逸之違規事實，且執勤警員
          即上開證人鄭景濃警員亦當場拍照採證而以照相設備等科學儀器取得本件
          違規證據資料，故證人鄭景濃警員就異議人之本件交通違規事件予以逕行
          舉發，於法並無任何不當之處。
    （四）然而，參照違反道路交通管理事件統一裁罰基準表可知，違反道路交通管
          理事件之裁罰標準，原則上係以當事人接到違規舉發通知書後，「有無逾
          越到案日期繳納罰款及到案與否」，而為設定裁決罰鍰數額之準據，故行
          為人有無於到案日期前繳交罰鍰或到案與否，對於行為人究應處以法定最
          低額或較高額罰鍰，實具有相當之決定性。又違反道路交通管理事件之處
          罰為一行政秩序罰，其對於違規之行為人所為之處罰，顯然影響行為人之
          權利義務，性質上為負擔之行政處分，是其應有行政法基本原則之要求—
          —即行政行為應遵循公正、公開與民主之程序，確保依法行政原則，以保
          障人民權益，增進人民對行政之信賴（此亦為行政程序法第一條開宗明義
          所揭示），故為保障違反道路交通管理事件行為人之權益，舉發單位自應
          於舉發通知單上，詳為記載「應到案日期」及「應到案處所」，並將該舉
          發通知單合法送達予違規行為人，俾行為人得遵期到案繳交罰款，或對其
          違規之行為有陳述、爭執之機會。從而，監理機關尚難貿然以未合送達之
          舉發程序，逕認違規行為人未遵期到案，而根據違反道路交通管理事件統
          一裁罰基準表之相關規定予以裁處。經查，前開台南市警察局南市警交字
          第Ｓ00000000號舉發違反道路交通管理事件通知單之投遞郵件回
          證，因事隔多年已遺失無法檢附等情，有台南市警察局第五分局以九十一
          年十二月五日南市警五交裁字第０九一０一三一四七號函一份在卷可憑，
          足見舉發單位業已無法證明本件舉發通知單確曾合法送達予異議人。又異
          議人復否認其曾收受該舉發通知單，故該舉發通知單之送達程序，尚難認
          為合法無誤。基此，原處分機關即移送機關交通部公路總局嘉義區監理所
          臺南監理站未就本件舉發通知單是否送達予異議人，以及送達程序是否合
          法等情詳細查明，即貿然予以裁處，經核於法確有違誤。
    （五）此外，受處分人即異議人甲○○前述不服稽查而逃逸之違規事實，其行為
          時間係八十九年五月二十四日，其行為後之九十年六月一日，上開道路交
          通管理處罰條例第六十條第一項業已修正變更，而異議人行為時之前述規
          定，係依照異議人當時違反之道路交通管理處罰條例第十二條第一項第三
          款：使用矇領之牌照行駛之罰鍰數額，即一千二百元以上二千四百元以下
          （亦即新臺幣三千六百元以上七千二百元以下）之罰鍰處罰之，而本件原
          處分機關裁處時及現時之該條例第六十條第一項之規定，業已修正為處新
          臺幣三千元以上六千元以下罰鍰，比較右述新舊法之規定，顯以新法係較
          有利於異議人。據此並參照前述「從新從輕」原則類推適用之說明，則本
          件異議人之上開不服稽查而逃逸之違規行為，於原處分機關裁決時或現時
          ，均應適用裁處時之規定，即現行之道路交通管理處罰條例第六十條第一
          項之規定，始為適法。惟查，原處分機關即移送機關交通部公路總局嘉義
          區監理所臺南監理站，未經查明即貿然以九十年六月一日修正公布施行前
          之道路交通管理處罰條例第六十條第一項之規定，並參酌修正前之該條例
          第十二條第一項第三款、第二項等規定，而裁處異議人罰鍰新臺幣三千六
          百元（即銀元一千二百元），經核亦非適當。
五、綜上所述，受處分人即異議人甲○○，於前述時、地，有駕駛汽車違反道路交通
    管理處罰條例第十二條第一項第四款之行為，經交通勤務警察制止時，拒絕停車
    接受稽查而逃逸之違規行為雖甚明確，然舉發單位就上開舉發通知書之送達程序
    ，不僅難認於法無違，且原處分機關即移送機關交通部公路總局嘉義區監理所臺
    南監理站亦疏未查明，即就此部分違規事實，逕行適用九十年六月一日修正公布
    施行前之道路交通管理處罰條例第六十條第一項之規定，進而參酌修正前之該條
    例第十二條第一項第三款之規定，裁處異議人新臺幣三千六百元（即銀元一千二
    百元），於法亦有未合，故異議人指摘本件該部分之原處分有所違誤，經核尚屬
    有理。從而，該部分應由本院裁定撤銷原處分，並適用現行之道路交通管理處罰
    條例第六十條第一項及第六十三條第一項第一款等規定，另為如主文第二項所示
    之諭知，以資適法。
六、據上論斷，應依道路交通案件處理辦法第二十條前段，裁定如主文。
中        華        民        國    九十二    年    十    月    二十    日
                              臺灣臺南地方法院交通法庭
                                  法  官  陳  志  成
右正本證明與原本無異
如不服本裁定應於送達後五日內向本院提出抗告狀
                                  書記官  黃  瓊  蘭
中        華        民        國    九十二    年    十    月    二十    日


司法院資訊處製作；財團法人民間司法改革基金會備份。
